---
title: "descriptive"
output: 
  rmarkdown::html_vignette:
    keep_md: true
vignette: >
  %\VignetteIndexEntry{descriptive}
  %\VignetteEngine{knitr::rmarkdown}
  %\VignetteEncoding{UTF-8}

---

```{r, include = FALSE}
knitr::opts_chunk$set(
  collapse = TRUE,
  comment = "#>"
)
```

# Introduction

## Objectifs

-   Obtenir des statistiques descriptives d'un jeu de donnees vigibase
-   Comprendre la structure de la table luda

## Pre-requis

-   Savoir creer des colonnes medicament et evenement indesirable dans une table `demo`.

# Data management

## Etape 0 : Charger les packages

```{r library, warning=FALSE, message=FALSE}

# library(tidyverse)
library(rlang)
library(pharmacocaen)

```

## Etape 1 : Creer les colonnes medicament et evenement indesirable

On reprend des éléments de la vignette basic_workflow.


## Fonction desc_facvar()

# Table LUDA

La table Luda est dérivée de la table link. Le nom signifie

> **L**ink table, with **U**mcreportid, **D**rug_id and **A**dr_id

## Créer la table LUDA

## Time to onset

## Dechallenge

## Rechallenge
